【裁判字號】    99,判,1020
【裁判日期】    991007
【裁判案由】    虛報進口貨物
【裁判全文】
最  高  行  政  法  院  判  決
                                      99年度判字第1020號
上  訴  人  甲○○○○○○○○
訴訟代理人  洪崇欽律師
被 上訴 人  財政部基隆關稅局
代  表  人  蔡秋吉
                    送達代收人  丙○○
上列當事人間虛報進口貨物事件，上訴人對於中華民國97年12月
18日臺北高等行政法院97年度訴字第1376號判決，提起上訴，本
院判決如下：
    主  文
上訴駁回。
上訴審訴訟費用由上訴人負擔。
    理  由
一、上訴人於民國96年3月14日委由雙安報關股份有限公司，向
    被上訴人報運進口報單號碼第AW/96/1122/5646號之中國大
    陸產製調理香酥MIXTURES OF FRIED SHALLOTS 55% & FRIED
    SHIITAKE 45%乙批計17,680公斤，原申報貨品分類號列2005
    .90.61.90-9「其他酸漬除外之調製或保藏混合蔬菜，第200
    6節之產品除外，每包重量在18公斤及以上者」。經查驗系
    爭貨物成分為FRIED SHALLOTS 58%及PREPARED SHIITAKE（
    表面油漬處理整朵乾香菇）42%，與原申報不符，且兩者極
    易分離，被上訴人爰依財政部關稅總局稅則處釋示意旨，將
    來貨分列為2項，第1項FRIED SHALLOT，貨品分類號列2005.
    90.90.40-5「蔥仔酥」；第2項PREPARED SHIITAKE，貨品分
    類號列2003.90.10.90-3「其他酸漬除外之調製或保藏香菇
    」，輸入規定均為MW0（大陸物品不准輸入），核非屬經經
    濟部公告准許輸入之大陸物品，上訴人已涉及虛報進口貨物
    名稱、數量、重量、品質，逃避管制之違章情事，被上訴人
    爰依海關緝私條例第37條第3項轉據同條例第36條第1項、第
    3項規定，處貨價1倍之罰鍰新台幣1,548,939元，併沒入貨
    物。上訴人不服，申請復查及提起訴願均遭駁回，遂提起本
    件行政訴訟。
二、上訴人起訴主張：系爭貨物係經調製混合，依海關貨品分類
    號列第2005.90.61.90-9，符合放行條件，上訴人係信賴經
    濟部國際貿易局88年11月25日貿一發字第14688號函文始
    行進口，有信賴保護原則之適用。況上訴人函經行政院衛生
    署謂油炸物之過氧化價值（即POV值）逾50meq/kg之產品已
    呈劣變酸敗現象，有害健康之疑慮等語，足證被上訴人逕依
    財團法人食品工業發展研究所（下稱食研所）96年4月11日
    食研技字第601629號函及行政院農業委員會（下稱農委會）
    93年6月9日第00930125257號函示意旨，認過氧化價值須達
    50以上始屬油炸香菇，系爭來貨非屬油炸香菇，復未敘明理
    由僅參酌日本海關意見，率以油蔥與香菇之混合必要性低為
    由，遽採分離課稅，實難令上訴人心服。另本件亦經臺灣基
    隆地方法院檢察署查明系爭來貨非屬行政院公告管制物品，
    而諭知不起訴處分，益徵上訴人並無逃避管制情事。為此請
    判決將訴願決定、復查決定及原處分均撤銷等語。
三、被上訴人則以：調製香菇與油炸香菇均應列入稅則第2003.9
    0.10.90-3號「其他酸漬除外之調製或保藏香菇」，故系爭
    來貨中香菇是否經過油炸，無關稅則號別之核定，僅供判定
    是否為混合蔬菜之佐證資料，況其中香菇為整朵而未經切碎
    難與油蔥酥混合，自應拆列為二項貨名；又系爭來貨經函請
    食研所就來貨內之香菇進行檢驗，經採行實驗與對照組方式
    實際觀察測量而作綜合認定，該試驗報告書鑑定認其中香菇
    應屬吸附油脂而非經油漬或油炸等加工者，另被上訴人亦檢
    具樣品送請本局化驗股化驗結果，其粗脂肪為10.47%、POV
    值為1.59meq/kg，非油炸品，係表面油漬處理之乾香菇。又
    上訴人參據農委會93年6月9日農際字第0930125257號函示，
    以TAB值及POV值、產品含油量、產品即食性等3項目綜合判
    斷結果，系爭貨物其POV值為1.59meq/kg，且經剝開後其內
    部呈生白色狀，非完全熟化可立即食用，另參據市售香菇料
    理食譜及財政部關稅總局稅則處釋復，乃判定來貨非屬油炸
    香菇，並將系爭來貨FRIED SHALLOT，分類號列2005.90.90.
    40-5「蔥仔酥」、PREPARED SHIITAKE，分類號列2003.90.
    10.90-3「其他酸漬除外之調製或保藏香菇」。又上訴人申
    報之總件數為680包、17,680公斤，惟經查驗實際到件數為
    693包、18,018公斤，是上訴人亦涉及虛報貨物數量、重量
    。至於上訴人主張因信賴經濟部國貿局88年11月25日貿一
    發字第14688號函而進口系爭來貨，當有信賴保護原則之適
    用，然查該函文係依志忠有限公司書面資料審核，僅對個案
    判斷，難據此而得據以主張信賴保護。由於來貨所含香菇，
    經改列貨品分類號列第2003.90.10.90-3號，並非稅則第7章
    之乾香菇，自非懲治走私條例所稱管制物品，故臺灣基隆地
    方法院檢察署始予以不起訴處分，然由於其均非屬經濟部公
    告准許輸入之大陸物品，已該當海關緝私條例第37條之逃避
    管制要件，上訴人並有虛報貨名、數量、重量及品質等情事
    ，其係經營系爭貨物進出口貿易之公司卻有逃避管制情事，
    應注意之義務尚有未盡之處，縱非故意亦有過失，故原處分
    並無違誤等語，資為抗辯。
四、原審斟酌全辯論意旨及調查證據結果，略以：（一）系爭貨
    物固屬「酸漬除外之調製或保藏」之貨物，然究屬混合蔬菜
    ，抑或應為經油漬表面處理之整朵乾香菇及蔥仔酥，事涉貨
    品分類及得否輸入等相關規定。本件經法務部調查局臺北市
    調查處查辦後，並函請食研所就來貨調理香酥內之香菇是否
    為油炸者進行檢驗，並採市售香菇一併進行實驗組及對照組
    方式實際測量其粗脂肪含量，並自檢體橫剖面觀察而作綜合
    認定，該試驗報告書鑑定謂其中之香菇應屬吸附油脂而非經
    油漬或油炸等加工者；復按調製香菇與油炸香菇於稅則分類
    上均應列入第2003.90.10.90-3號「其他酸漬除外之調製或
    保藏香菇」，故本案香菇是否經過油炸，僅供判定是否為混
    合蔬菜之佐證資料。本件經被上訴人據上開試驗報告書認定
    其中香菇既未經油炸，未與油蔥頭同步加工處理，而係事後
    摻雜，且其中香菇為整朵而未經切碎，系爭來貨中之油蔥酥
    實際均沈於包裝底部，自外觀即知二者難以混合，既非混合
    蔬菜，自應拆列為二項貨名，是以，上訴人率謂僅以目測觀
    察而無客觀科學數據之主張，即屬無據，況其亦未提出足以
    推翻上開試驗報告書之事證，而中國大陸產製之「調製或保
    藏香菇」及「蔥仔酥」均為管制進口物品，而「混合蔬菜」
    則准許輸入；縱上訴人將前二種管制物品強行摻雜，而具有
    「混合蔬菜」之外觀，亦不許其借此以遂行逃避管制之目的
    。（二）系爭貨物另經被上訴人送請所屬化驗股化驗鑑定結
    果，其粗脂肪為10.47%、POV值為1.59meq/kg，顯係表面油
    漬處理之乾香菇；被上訴人並參據農委會93年6月9日農際字
    第0930125257號函示意旨，依據TAB值及POV值、產品含油量
    與產品即食性等項目綜合判斷，系爭貨物POV值為1.59meq/
    kg，且經剝開後內部呈生白色狀，非完全熟化可立即食用，
    乃判定來貨非屬油炸香菇，況日常香菇料理中並無與蔥混合
    油炸之調製方式。另系爭貨物經被上訴人檢具樣品及上訴人
    意見報請財政部關稅總局稅則處以96年5月24日年基關字
    第26號進口稅則分類疑問及解答函釋復，略以：經參酌日本
    海關意見，認蔥與香菇之混合必要性低，宜採分離課稅。若
    經查明確係經油漬表面處理之整朵乾香菇雜夾於油蔥酥，兩
    者極易分離當應分別歸列稅則等語。從而，被上訴人將系爭
    來貨中FRIED SHALLOT，貨品分類號列2005.90.90.40-5「蔥
    仔酥」，至於PREPARED SHIITAKE，則貨品分類號列2003.90
    .10.90-3「其他酸漬除外之調製或保藏香菇」，並無不合。
    又上訴人申報之總件數為680包、17,680公斤，惟經查驗結
    果，實到件數則為693包、18,018公斤（FRIED SHALLOT為10
    ,450.44公斤，PREPARED SHIITAKE則為7,567.56公斤），是
    上訴人亦涉及虛報貨物數量、重量，復因二者輸入規定均為
    MWO（大陸物品不准輸入），則上訴人涉有逃避管制之違章
    情事。（三）農委會係負責主管全國農、林、漁、牧及糧食
    行政事務等，而衛生署則負責全國衛生行政事務等。惟查，
    本件因係事涉「油炸香菇」貨品之認定，而非關食品衛生標
    準，故當以農委會為農業主管機關，被上訴人以該會提供之
    認定標準，並參酌食研所提供之判斷意見，據為本件核認判
    定之參考依據，並無不合。至於上訴人謂其係因信賴經濟部
    國貿局88年11月25日貿一發字第14688號函示意旨，而認
    定油蔥頭與油炸香菇之混合物屬「其他酸漬除外之調製或保
    藏混合蔬菜」，才進口系爭貨物進口，故應有信賴保護之主
    張，然上開函示係依志忠有限公司書面資料審核結果，僅針
    對個案事實而為判斷，尚難據此即認為其係行政處分或行政
    法規，而得據以主張信賴保護，故上訴人之主張並不足採。
    （四）系爭來貨所含香菇，經改列貨品分類號列第2003.90.
    10.90-3號，並非稅則第7章之乾香菇，自非懲治走私條例第
    2條及行為時行政院公告「管制物品項目及其數額」丙項規
    定所稱管制物品，故臺灣基隆地方法院檢察署乃以96年度偵
    字第4459號予以不起訴處分；系爭貨物既經改列貨名，由於
    非屬經濟部公告准許輸入之大陸物品，已該當海關緝私條例
    第37條逃避管制之要件，並有虛報貨名、數量、重量及品質
    等情事，況上訴人係經營系爭貨物之進出口貿易公司，對於
    管制物品之法規自不得諉為不知，其未注意查明系爭貨物之
    名稱、數量、重量、品質，致生逃避管制之違章情事，縱非
    故意亦難謂無過失，故原處分並無違誤。
五、上訴意旨略以：上訴人於原審業已主張上開農委會93年6月9
    日函文表明其檢驗項目與標準未經嚴謹學術研究確認，僅供
    輔助判定參考之用。又食研所之試驗報告書復未詳予敘明其
    試驗方式及過程，其檢驗對照之檢體與來貨中之香菇種類亦
    無從知悉有無差異。且被上訴人率以目測觀察即遽予上訴人
    不利之論斷，然原審法院對於上開主張均未詳予審酌並敘明
    理由，率爾援引農委會及食研所之函文即逕認系爭來貨之香
    菇並非油炸香菇，而被上訴人亦未敘明香菇之切碎標準為何
    ，復認來貨係油蔥頭與香菇之混合物，若切碎混合後即可稱
    為混合蔬菜云云，故原判決顯有不備理由與理由矛盾之違法
    等語。
六、本院按：（一）按「報運貨物進口而有下列情事之一者，得
    視情節輕重，處以所漏進口稅額2倍至5倍之罰鍰，或沒入或
    併沒入其貨物：一虛報所運貨物之名稱、數量或重量。二虛
    報所運貨物之品質、價值或規格。三繳驗偽造、變造或不實
    之發票或憑證。四其他違法行為。」「有前2項情事之一而
    涉及逃避管制者，依前條第1項及第3項論處。」「私運貨物
    進口…者，處貨價1倍至3倍之罰鍰。」「前2項私運貨物沒
    入之。」海關緝私條例第37條第1項、第3項及第36條第1項
    、第3項各定有明文。又進口非屬「臺灣地區與大陸地區貿
    易許可辦法」第7條規定准許輸入之大陸地區物品者，即構
    成進口禁止輸入之物品而涉及逃避管制之違章行為。（二）
    查農委會93年6月9日農際字第0930125257號函示雖內載「上
    述查驗項目及標準並未經嚴謹學術研究確認，僅供輔助判定
    參考」等語，惟農委會並非學術研究單位，原審係基於農委
    會為全國農、林、漁、牧及糧食行政事務之主管機關，故參
    酌其所提供之「油炸香菇」檢驗項目及認定標準之意見，雖
    未經嚴謹學術研究確認，但並不影響原審作為輔助判定之參
    考，上訴意旨核無足採。（三）原判決業已敘明食研所之檢
    驗方式，係採系爭香菇與市售香菇一併進行實驗組及對照組
    方式，除實際測量其粗脂肪含量外，並從香菇檢體橫剖面觀
    察而作綜合認定，有該食研所函及委託試驗報告書附卷可稽
    ，上訴意旨稱食研所未詳予敘明其試驗方式及過程，及率以
    目測觀察即遽予上訴人不利之論斷云云，核屬誤會。（四）
    原審對於「混合物」之解釋，並無違一般社會常識及經驗法
    則，原判決並非謂：油蔥頭與香菇切碎混合後即可稱為混合
    蔬菜，而係謂：如香菇切碎與油蔥頭混合後即有可能成為混
    合蔬菜，故切碎僅為判別標準之一，並非惟一絕對之標準，
    至於貨品分類號列2005.90.61.90-9「其他酸漬除外之調製
    或保藏混合蔬菜」，雖無「切碎混合」之文字，惟其已涵括
    於「混合物」之概念中，原判決之理由說明並無不備理由或
    理由矛盾之違法。（五）綜上所述，原判決以原處分及訴願
    決定均無違誤，因將其均予維持，駁回上訴人之訴，其所適
    用之法規與本案應用之法規並無違背，與判例、解釋亦無牴
    觸，上訴論旨，仍執前詞，指摘原判決違誤，求予廢棄，難
    認有理由，應予駁回。
七、據上論結，本件上訴為無理由，爰依行政訴訟法第255條第1
    項、第98條第1項前段，判決如主文。
中    華    民    國    99    年    10    月    7     日
                    最高行政法院第二庭
                        審判長法官  鍾  耀  光
                              法官  吳  東  都
                              法官  黃  淑  玲
                              法官  鄭  小  康
                              法官  林  樹  埔

以  上  正  本  證  明  與  原  本  無  異
中    華    民    國    99    年    10    月    8     日
                              書記官  張  雅  琴

司法院資訊處製作；財團法人民間司法改革基金會備份。
